臺灣高等法院刑事裁定　　　　　　　100 年度聲再字第420 號
再審聲請人
即受判決人　李洺瀧
選任辯護人　駱怡雯律師
　　　　　　莊　正律師
　　　　　　崔駿武律師
上列聲請人因偽造有價證券等案件，對於本院98年度上訴字第25
9號，中華民國99年4月8日第二審確定判決（原審案號：臺灣臺
北地方法院97年度訴字第1808號），聲請再審，本院裁定如下：
    主  文
再審及停止刑罰執行之聲請均駁回。
    理  由
一、再審聲請意旨略以：
  (一)案外人台新銀行在共犯黃婉惠另案於臺灣臺北地方法院98年
    度訴字第1066號偽造有價證券案件（下稱黃婉惠另案）審理
    時提出100年3月21日刑事陳報狀表示：「（告訴人張耀中）
    申辦貸款時，確有提出台東區中小企業銀行(下稱台東企銀
    )之清償證明，推測可能因該客戶聯徵記錄尚未刪除，故提
    供以資證明。」等語，足證告訴人張耀中實為申辦台新國際
    商業銀行(下稱台新銀行)貸款而向台東企銀申請清償證明。
    上開陳報狀雖係判決以後成立之文書，惟其內容係依據另一
    證據即台新銀行於判決前已存在之98年8月14日陳報狀內容
    所為之補充、更正之說明，是以100年3月21日提出之陳報狀
    係為證明98年8月14日陳報狀內容有誤，在客觀上已顯足以
    動搖原確定判決使被告獲較有利之判決，應屬發現足以影響
    原判決結果之確實新證據。
  (二)案外人林致安在黃婉惠另案100年8月25日之證述及告訴人張
    耀中於黃婉惠另案100年8月23日審理時之證詞，均足以證明
    張耀中確有提供萬泰商業銀行天母分行(下稱萬泰銀行)及台
    東企銀之清償證明予台新銀行，否則台新銀行不可能同意再
    借款予告訴人張耀中，足證告訴人張耀中係為申辦台新銀行
    貸款而申請萬泰銀行與台東企銀之清償證明，上開案外人林
    致安及告訴人張耀中於黃婉惠另案之證述均屬足以動搖原判
    結果之確實新證據。
  (三)再審聲請人係於93年12月21日合法代理告訴人張耀中向台新
    銀行遞件申辦貸款，此一證據原審即已存在，惟原審於審判
    時對該證據內涵之真正意義未經注意及審酌，該證據客觀上
    可認為真實，勿需經過調查，即足以動搖原判決，係屬新證
    據，而得依此為再審之聲請。
  (四)關於系爭貸款徵審表第1頁右上角記載「進件日期：2004/12
    /21」之事證，是否足以證明告訴人張耀中已知悉再審聲請
    人向台新銀行送件辦理貸款一事，原判決並未傳喚張耀中及
    台新銀行承辦人員到庭說明，亦未向台新銀行函查；同表第
    2 頁基本資料欄照會欄上有記載銀行承辦人曾在93年12月23
    日電詢告訴人張耀中，經告訴人服役單位回答告訴人已調走
    等語，告訴人張耀中於黃婉惠另案亦證稱有向人事官說明銀
    行將會致電等請，可知告訴人張耀中確實知悉再審聲請人有
    代其向台新銀行申貸，原確定判決法院卻未向台新銀行函詢
    亦未傳喚當時台新銀行承辦人及告訴人服役單位之人事官到
    庭說明以證明該文書內容之真實；同表第4頁聯絡人照會欄
    上記載銀行徵信人員曾以電話照會告訴人張耀中之弟張文德
    ，經其確認系爭貸款申請書上所載住家電話及行動電話正確
    無誤等語，而上開電話均為再審聲請人使用之號碼，何以告
    訴人張耀中之弟會告知無誤，是否係告訴人張耀中因知悉並
    告知張文德其有委託再審聲請人向台新銀行辦理系爭貸款一
    事，原判決亦未傳喚張文德及台新銀行徵信人員到庭說明，
    從而就上開徵審表上所載事項，原確定判決法院並未就此於
    判決前已存在之文書加以實質審酌，應屬新證據，而得為再
    審之聲請。
  (五)綜合案外人林致安於95年9月12日偵訊中之供證、告訴人張
    耀中於97年11月12日第一審訊問時之供述、再審聲請人於97
    年11月12日第一審訊問時之供述及台新銀行95年6月28日及7
    月10日函文內容，足認再審聲請人確係受告訴人張耀中之授
    權而向台新銀行申辦貸款，且告訴人張耀中親自出面參與對
    保，上開文書證據於事實審法院審理時如已存在，法院未注
    意文書之意義與內容致未予調查審酌，且足以動搖原判決，
    係屬新證據。
  (六)再審聲請人於98年4月28日原審準備程序訊問時之證詞、告
    訴人張耀中於黃婉惠另案98年8月18日審理時之供述及台新
    銀行承辦人員謝惠羽於偵訊時之證詞，足認本件向台新銀行
    貸款一案，告訴人自始知情，未向再審聲請人表示不同意之
    情事，再審聲請人並無違法冒貸，上開證詞係於事實審法院
    判決時即已存在而未經審酌，客觀上顯可動搖原確定判決而
    使受判人獲較有利判決，屬刑事訴訟法第420條第1項第6款
    所謂之新證據。
  (七)原確定判決既然將附表所載本件相關申貸文件內告訴人「張
    耀中」之簽名，送請調查局鑑定以判斷是否係遭再審聲請人
    偽造，惟關於為擔保系爭貸款所簽發之61萬元本票，卻未依
    法送請鑑定，原確定判決法院顯就業已提出之本票上「張耀
    中」簽名是否係偽造，未採同一標準送請鑑定，原確定判決
    因此推認再審聲請人犯詐欺取財之罪，自屬足生影響於原判
    決之重要證據漏未審酌之情形，而得依刑事訴訟法第421條
    聲請再審。
  (八)綜上所述，爰依刑事訴訟法第420條及第421條之規定聲請再審
    ，請准予裁定開始再審程序並停止刑罰之執行云云。
二、按有罪之判決確定後，為受判決人之利益聲請再審，必其聲
    請之理由合於刑事訴訟法第420 條第1 項所定情形之一或同
    法第421 條事由者，始得准許之。又同法條第1項第6 款所
    謂發現確實之新證據，係指該證據於事實審法院判決前已經
    存在，為法院、當事人所不知，不及調查斟酌，至其後始行
    發現，且就證據本身形式上觀察，固不以絕對不須經過調查
    程序為條件，但必須顯然可認為足以動搖原有罪確定判決，
    而為受判決人無罪、免訴、免刑或輕於原判決所認罪名之判
    決者為限。故受理聲請再審之最後事實審法院，應就聲請再
    審理由之所謂「新證據」，是否具備事實審判決前已經存在
    ，為法院、當事人所不知，事後方行發現之「嶄新性」，及
    顯然可認足以動搖原有罪確定判決，應為無罪、免訴、免刑
    或輕於原判決罪名之「顯然性」二要件，加以審查，為判斷
    應否准予開始再審之準據（最高法院93年度台抗字第98號裁
    定意旨參照）。再者，不得上訴於第三審法院之案件，除同
    法第420條規定外，其經第二審確定之有罪判決，如就足生
    影響於判決之重要證據漏未審酌者，亦得為受判決人之利益
    ，聲請再審，此同法第421條亦分別定有明文。
三、經查：
  (一)告訴人張耀中於94年1月5日曾向萬泰銀行申請發給債務清償
    證明書，另向台東企銀申請發給個人歸戶總數查詢，用以證
    明其先前於該二行庫之貸款均已清償，有該二文件附卷足憑
    。而再審聲請人於原審即已主張告訴人張耀中聲請該等文件
    ，係為向台新銀行辦理貸款之用，因該銀行發現張某之負債
    比過高，故要求提出該清償證明，始予核貸云云，然此業經
    台新銀行以陳報狀否認其事在卷，而本院98年度上訴字第
    259號確定判決之判決理由貳、一之(六)中就再審聲請人所
    主張告訴人張耀中申請債務清償證明係為向台新銀行辦理貸
    款一節，已詳加斟酌，認尚無法認定告訴人張耀中聲請上開
    文件確係作為向台新銀行申請貸款之用。再審聲請人雖復以
    台新銀行於黃婉惠另案審理時，提出100年3月21日刑事陳報
    狀表示：「（告訴人張耀中）申辦貸款時，確有提出台東企
    銀之清償證明，因年代久遠，推測可能因該客戶聯徵記錄尚
    未刪除，故提供以資證明。」而主張告訴人張耀中實為申辦
    台新銀行貸款而向台東企銀申請清償證明。惟台新銀行上開
    函文特別說明「因年代久遠」、「推測」可能係該客戶聯徵
    紀錄尚未刪除，故提供以資證明。辜不論，上開台新銀行之
    「推測」無法認定等同於事實，縱告訴人張耀中向台新銀行
    申請貸款之資料中包含上開清償證明一節為真，因該清償證
    明為何附於貸款資料中，可能性甚多，尚無法認定該清償證
    明係告訴人為向台新銀行申請貸款而申請，並以供申請貸款
    之意而交付台新銀行或授權再審聲請人交付台新銀行。上開
    台新銀行100年3月21日提出於另案之刑事陳報狀，語多推測
    ，尚難認有動搖原確定判決之「顯然性」，而得作為准許開
    始再審之準據。
  (二)再審聲請人主張證人林致安在黃婉惠另案100年8月25日之證
    述及告訴人張耀中於黃婉惠另案100年8月23日審理時之證詞
    ，均證告訴人張耀中係為申辦台新銀行貸款而申請萬泰銀行
    與台東企銀之清償證明，該等證述均屬足以動搖原判結果之
    確實新證據。惟證人林致安及證人張耀中於本院98年上訴字
    第259號確定判決之案件中均已出庭作證，其等之證詞均經
    於上開確定判決中詳加斟酌，並確認前往與證人林致安對保
    者並非證人張耀中本人無訛。而細繹證人林致安於上開黃婉
    惠另案審理期日證稱：「(你當時接手張耀中貸款案，這些
    文件是你當時接手就有看過的嗎？)說真的我離開台新銀行
    很久了，就我記憶我忘記了，但身分證是一定要，沒有身分
    證沒有辦法辦貸款」；「(就張耀中這個申請貸款案，你有
    因為張耀中的瑕疵要求張耀中提出有利的證明文件嗎？)這
    個案子太久了，我記不得有要張耀中補什麼。」；「(台新
    銀行陳報狀記載沒有要求張耀中提出清償證明，有無可能是
    因為在台新銀行歸檔資料裡面沒有找到清償證明才做這樣的
    說明？)這個可能性太多。」；「是否有叫張耀中補這二張(
    清償證明)我不記得」；「(如果本件申貸人，有拿清償證明
    補件的話，是由申貸人本人還是由代辦公司補件？)通常是
    代辦公司。」，是由證人林致安上開證詞可知由於年代久遠
    ，證人林致安已無法清楚記憶是否就告訴人張耀中之貸款案
    曾要求補件？若證人林致安當初曾要求補件，亦係由代辦公
    司(瀧擎公司)即再審聲請人經營之公司處理。再佐以，證人
    張耀中於黃婉惠另案100年8月23日審理期日作證時證稱：「
    李洺瀧好像是國泰銀行、遠東銀行和台新銀行三家都有送件
    ，是國泰銀行和遠東先通知要對保，那時我就覺得金額已經
    夠了，我跟李洺瀧說不要再貸款了。」；「(是台新銀行找
    你，你才知道貸款)對，我那時有打電話給李洺瀧，李洺瀧
    說會幫我處理。」；「(為何要申請這份清償證明？)我不是
    記得很清楚，不知道是否是說那時認為錢還完就要有證明，
    還是說那時貸款的銀行需要這份文件。」；「那時我認為說
    我錢都還了，我要有一個證明，因為我真的記的不是很清楚
    ，不知道是我要清償證明，還是李洺瀧說要這份文件。」；
    「(李洺瀧或黃婉惠有無告訴你，申辦台新銀行貸款，所以
    需要提供清償證明？）應該是沒有。」；「不知道是否要補
    給之前銀行這份文件」；「(你現在沒有辦法確定為何要申
    請清償證明？)我沒有辦法確定，那時辦貸款李洺瀧跟我說
    要哪些文件，我就通通提供給他。」，由上開證人張耀中之
    證詞得知其仍堅稱未授權再審聲請人向台新銀行申辦貸款，
    雖曾申請清償證明係其認為既已清償銀行貸款，理應取得證
    明，綜合以上各節，無法由上開二人之證詞推知告訴人張耀
    中係為申辦台新銀行貸款而申請萬泰銀行與台東企銀之清償
    證明，亦無法認定告訴人張耀中確曾授權再審聲請人向台新
    銀行申辦貸款，而認其等於另案之證詞係足以動搖原判結果
    之確實新證據。
  (三)有關再審聲請人主張系爭台新銀行貸款案係於93年12月21日
    由其合法代理告訴人張耀中向台新銀行提出申請一節，業經
    本院98年上訴字第259號原確定判決詳細審認，於判決中詳
    細交待理由，並非足以動搖原判決之新證據。
  (四)有關系爭貸款徵審表第1頁右上角記載「進件日期：2004/12
    /21」之事證，是否足以證明告訴人張耀中已知悉再審聲請
    人向台新銀行送件辦理貸款一節；同表第2頁基本資料欄照
    會欄上有記載銀行承辦人曾在93年12月23日電詢告訴人張耀
    中，經告訴人服役單位回答告訴人已調走等節，及同表第4
    頁聯絡人照會欄上記載銀行徵信人員曾以電話照會告訴人張
    耀中之弟張文德，經其確認系爭貸款申請書上所載住家電話
    及行動電話正確無誤等節，均經本院98年上訴字第259號原
    確定判決詳細審認，於上開判決書之判決理由貳、一之(四)詳
    予說明，上開證據於事實審判決確定前已存在，並經法院調
    查審認，再審聲請人就原審已調查之事項重為爭執，難認其
    主張符新證據之「嶄新性」與「顯然性」，而得作為准許開
    始再審之準據。
  (五)再審聲請人主張案外人林致安於95年9月12日偵訊中之供證
    、告訴人張耀中於97年11月12日第一審訊問時之供述、再審
    聲請人於97年11月12日第一審訊問時之供述及台新銀行95年
    6月28日及7月10日函文內容均係確實之新證據，惟上開證人
    、告訴人或再審聲請人之供述及台新銀行回覆檢察官函查事
    項之文件，均係本案事實審法院判決前已經存在，為法院及
    當事人所明知，已調查之事項，再審聲請人就原事實審法院
    已調查審認之事證重為爭執，難認其主張符合新證據之「嶄
    新性」與「顯然性」，而得作為准許開始再審之準據。
  (六)再審聲請人主張其於98年4月28日準備程序訊問時之供述、
    告訴人張耀中於黃婉惠另案98年8月18日審理時之供述及台
    新銀行承辦人員謝惠羽於偵訊時之證詞，均足認告訴人張耀
    中對於其向台新銀行貸款一事自始知情，未表示不同意云云
    。惟上開再審聲請人之供述、告訴人張耀中之證詞及謝惠羽
    之證詞，均係本案事實審法院判決前已經存在，為法院及當
    事人所明知，已調查之事項，原確定判決就告訴人張耀中於
    黃婉惠另案98年8月18日之供述亦詳加調查審認，於原確定
    判決理由貳、一之(三)詳加說明，尚難以再審審請人片斷摘
    取告訴人於黃婉惠另案之部分證述，即推認告訴人張耀中係
    授權被告辦理系爭貸款，再審聲請人就原事實審法院已調查
    審認之事證重為爭執，難認其主張符合新證據之「嶄新性」
    與「顯然性」，而得作為准許開始再審之準據。
  (七)原確定判決事實審法院認再審聲請人係犯行使偽造私文書罪
    、偽造有價證券及詐欺取財之罪，上開3罪間，有方法目的
    之牽連關係，從一重之偽造有價證券罪論處，是該案係得上
    訴第三審之案件，再審聲請人主張偽造之有價證券未送鑑定
    ，係足生影響於原判決之重要證據漏未審酌，就所犯詐欺取
    財之罪依刑事訴訟法第421條聲請再審，避提該確定判決據
    以論罪科刑之偽造有價證券罪，係得上訴第三審之案件，其
    依刑事訴訟法第421條聲請再審，程序難認符合上開法律之
    規定。
四、綜上所述，再審聲請人依刑事訴訟法第420條第1項第6款聲
    請再審部分，核無理由。另依刑事訴訟法第421條聲請再審
    部分其聲請之程序違背規定，所為之再審聲請應予以駁回。
    而裁定停止刑罰之執行係以再審有理由裁定開始再審為前提
    ，本件再審既經駁回，亦無從為停止刑罰之裁定，爰併予駁
    回之。
據上論斷，應依刑事訴訟法第433條、第434條第1項，裁定如主
文。
中    華    民    國   100    年    10    月    25    日
                  刑事第二庭  審判長法  官  洪光燦
                                    法  官  宋松璟
                                    法  官  蘇素娥
以上正本證明與原本無異。
如不服本裁定，應於收受送達後五日內向本院提出抗告狀。
                                    書記官  戴伯勳
中    華    民    國   100    年    10    月    26    日